【裁判字號】    91,交易,270
【裁判日期】    920827
【裁判案由】    過失致死
【裁判全文】
臺灣臺北地方法院刑事判決                        九十一年度交易字第二七０號
    檢  察  官  臺灣臺北地方法院檢察署檢察官
    被      告  乙○○  男  四.
    選任辯護人  林佩儀律師
右列被告因過失致死案件，經檢察官提起公訴（九十一年度偵字第一八八三三號）及
移送併辦（九十一年度偵字第二○九三九號），本院判決如左：
    主  文
乙○○因過失致人於死，處有期徒刑拾月。
    事  實
一、乙○○於民國九十一年八月十三日十一時四十分許，駕駛車牌號碼ＧＴ─四二五
    八號自用小客車，由台北縣石碇鄉○○村○○村道往一０六線外環道方向行駛，
    途經該路段與一０六線外環道設有閃光號誌之交岔路口處，欲右轉沿一０六線外
    環道往深坑方向繼續行駛，本應注意汽車行駛至交岔路口時，其行進、轉彎應遵
    守燈光號誌，行經設有閃光紅燈號誌之交岔路口支線道時，須注意閃光紅燈表示
    「停車再開」，車輛應減速接近，先停止於交岔路口前，讓幹道車優先通行後認
    為安全時，方得續行，況依當時天候晴、有日間自然光線，路面狀況無缺陷，路
    邊雖有紐澤西護欄及反光標示板等安全設施，但並無阻礙其視線角度，亦無不能
    注意之情事，詎其未停車確認一０六線外環道之幹線道有無來車，即冒然進入該
    交岔路口，適有余笨騎乘車牌號碼ＢＪＫ─六八二號重型機車沿一０六線外環道
    由石碇往深坑方向行駛，而行經設有行車管制號誌為閃光黃燈之該交岔路口時，
    亦疏於注意閃光黃燈表示「警告」，車輛應減速接近並注意車前狀況，且當時復
    無不能注意之情事，余笨未做減速之動作且未注意車前狀況，即直接穿過該交岔
    路口，致其所騎乘機車之前車頭與乙○○所駕駛車輛之左前保險桿處發生擦撞，
    余笨人車倒地後因此受有顱內出血、血胸，經送醫後延至翌日即十四日六時三十
    分許在台北市立萬芳醫院不治死亡。
二、乙○○於肇事後即刻報警處理，在臺北縣政府警察局新店分局楓子林派出所巡佐
    丁○○前往現場處理時，在其上開犯行未為任何有偵查犯罪職權之公務員知悉前
    ，不逃避接受裁判而當場向警員自首，承認其為肇事人，而知上情。
三、案經乙○○自首、余笨之女甲○○提起告訴及臺北縣政府警察局新店分局報請臺
    灣臺北地方法院檢察署檢察官相驗後偵查起訴並移送併案審理。
    理  由
一、訊據被告乙○○固不否認於前揭時、地駕駛自用小客車行經肇事地點時，與被害
    人余笨所騎乘機車發生擦撞，被害人經送醫後不治死亡，惟否認有何過失致死犯
    行，辯稱：伊行駛至肇事處時剛上坡右轉，車速大約十公里，斜坡與指示牌阻擋
    左邊來車視線，至於對向馬路在豐林村四鄰村道口增設之圓凸鏡，僅能看到自深
    坑往石碇之車行情形，根本無法看見由石碇往深坑之來車等語置辯（參見本院九
    十一年十一月十四日訊問筆錄）；另辯護意旨則以：因為被告上坡時，路口標誌
    鄉公所已函請交通部公路局總局第一區工程處景美工務段，建議遷移該指示牌及
    護欄，此有函文一紙在卷足參，另有關圓凸鏡設置部分，依證人丁○○證詞說明
    ，被告行車方向之左側來車因為距離太遠而不可能看到，且根據證人證詞，被告
    車速緩慢及現場反光標示板及護欄造成視線障礙，故被告就事故發生有不能預見
    情況，是本件車禍發生，係路口號誌及標誌設置不當是肇事主因，被害人行經路
    口沒有減速慢行，與有過失，被告縱使有未注意車前狀況之過失，但是無法預見
    事故發生，過失很輕微，且事故發生後反光指示牌已經拆掉了，路口已由二線道
    變更成一線道，由此可知，事故發生時，護欄及指示牌確實是視線死角等語，資
    為辯解（參見本院九十二年八月二十七日之審理筆錄及辯護意旨狀）。
二、惟查：
(一)、關於被告當時駕車行駛至前揭肇事地點之交岔路口，與被害人發生本件車禍事故
    ，被害人經送醫後不治死亡等事實：(1)業據被告於警局詢問、檢察官偵查及於本
    院審理時均供承不諱（參見有臺灣臺北地方法院檢察署九十一年度相字第五○二
    號相驗卷宗第四頁到六頁反面警詢筆錄、第二十四頁至二十六頁之偵訊筆錄，本
    院九十二年八月十三日審理筆錄），(2)並有告訴人即被害人余笨之女甲○○、妻
    丙○○指訴在卷為憑（見前揭相驗卷宗第七至八頁、第二十四頁至二十五頁），
    (3)復有臺北縣政府警察局新店分局製作記載本件事故發生情形之交通事故分析研
    判表、道路交通事故調查報告表、交通事故當事人通訊資料、道路交通事故補充
    資料表、自首調查表、臺北縣政府警察局舉發違反道路管理事件通知單、被告酒
    精濃度測試表及交通事故現場採證照片數幀附於其前揭相驗卷第十六至二十二頁
    足憑，(4)再被害人余笨確實因本件事故致頭部外傷、顱內出血、雙側氣胸，於送
    醫後延至九十一年八月十四日六時三十分許不治死亡，有台北市立萬芳醫院診斷
    證明書一紙在卷，並經檢察官督同法醫師相驗屬實，製有勘驗筆錄、相驗屍體證
    明書、驗斷書及相驗照片等件在卷可稽（參見相驗卷宗內第二十三至三十三頁）
    。
(二)、本件交通事故發生後，依卷附道路交通事故補充資料表及車損照片觀之，被告所
    駕駛小客車有前保險桿脫落，被害人所騎乘重機車右前保險桿歪斜、右箱破損等
    車損情況，又被害人機車受創後倒地位置係在被告車輛右前車頭旁，由此足見被
    告所駕駛小客車沿豐林村連外村道行駛至與一０六外環道之交岔路口時，左前車
    角處為沿一０六外環道行駛之被害人機車前車頭撞及等情事，再參以被告於事發
    當日即九十一年八月十三日警局詢問時自承：「當我開自小客ＧＴ─四二五八由
    豐林路向一０六線外環道路口，因無法看左側來車直接右轉，因有斜坡速度約十
    公里左右，同方向往深坑方向左側突然一部重機車撞過來，撞擊自小客保險桿，
    是重機車前輪撞保險桿撞擊點。」又被告對於警員丁○○詢問其開車到肇事地點
    的交岔路口，是否未暫停查看左側來車就直接右轉之問題，則答稱：「我速度很
    慢，慢慢開去」等語，又其於九十一年八月十四日檢察官偵訊時：「（問：你開
    出來時有無先暫停？）我沒有暫停，我緩緩開出來，因為那是一個斜坡。」（參
    見前揭相驗卷宗第二十五頁反面）等語，足徵被告行駛至設有閃光紅燈號誌之交
    岔路口支線道時，並未遵行停車再開之規定，復參酌臺北縣政府警察局新店分局
    九十二年四月六日函覆本院有關肇事地點所設置監視錄影器所翻拍之照片四幀，
    以事發當日即九十一年八月十三日十一時四十分二十八秒及同日時三十秒之照片
    兩者對照以觀，可見被告所駕駛車輛與被害人所騎乘機車發生擦撞後，仍有動力
    往一０六線外環道路方向行駛，此由三十秒照片中被告車輛位置較二十八秒照片
    中之位置，顯已往照片上方即交岔路口方向移動之情形即可知，另證人即到場處
    理車禍情形之臺北縣政府警察局新店分局楓子林派出所巡佐丁○○，於九十二年
    七月十四日本院調查時到庭亦證述：「（問：錄影帶中被告車子是否在行進中？
    ）是的。」、「（問：被告是否有暫停？）速度非常慢，沒有暫停動作。」等語
    （參見本院訊問筆錄），足見被告疏未遵守閃光紅燈號誌之指示及注意車前狀況
    ，未停車確認交岔之幹線道一０六線外環道路口有無來車，即冒然進入該交岔路
    口，適發現被害人騎乘機車沿一０六線外環道路由石碇往深坑行駛，已煞停不及
    ，而迎面撞擊被害人騎乘機車右側車身，使被害人因之人車彈開倒地受傷等情，
    洵堪認定被告確有未注意車前狀況及未遵守號誌，於行經設有閃光紅燈號誌之交
    岔路口支線道時，未停車確認交岔路口幹線道之一０六線外環道路有無來車，未
    讓幹線道車輛先行之過失甚明。
(三)、按汽車駕駛人應注意車前狀況，並隨時採取必要之安全措施，又汽車行駛至交岔
    路口時，其行進應遵守燈光號誌，而行經設有閃光紅燈號誌之交岔路口支線道時
    ，即表示「停車再開」，車輛應減速接近，先停止於交岔路口前，讓幹道車優先
    通行後認為安全時，方得續行，而閃光黃燈號誌則表示「警告」車輛應減速接近
    ，注意安全小心通過，道路交通安全規則第九十四條第三項、第一百零二條第一
    項第一款及道路交通號誌設置規則第二百十一條第一項第一、二款分別定有明文
    。本案肇事當時之路況為天候晴、有日間自然光線，路面狀況無缺陷，路邊雖有
    反光標示板之拒馬標誌及紐澤西護欄之設置，但並無不能注意之情形，被告既為
    執有普通小型車汽車駕駛執照之駕駛人（參見相驗卷第二十頁），自應注意並能
    注意依前開規定行駛，而依前開道路交通事故調查報告表所示，肇事地點為台北
    縣石碇鄉豐林村往一０六線外環道之交岔路口，該路口於往豐林村道路路口上設
    有閃光紅燈號誌，被告所駕駛之前揭車輛於肇事後斜停於交岔路口之道路上，左
    側車身大部分已在一０六線外環道車道上，依此現場狀況，足認被告行經閃光紅
    燈號誌岔路口時，未暫停讓幹道車先行且未讓直行車先行即搶先右轉，致該車左
    前保險桿處擦撞被害人，被害人因此人車倒地而受傷。況被告亦自承肇事路口有
    死角等語，且其行經路線即由台北縣石碇鄉○○村○○道路往一０六線外環道之
    交岔路口確有反光標示板設置，倘未依閃光紅燈號誌停車確實查看，實難確認左
    側一０六線外環道之來車，此有現場照片在卷足參。據此，被告行經左前方有反
    光標示板遮避之閃光紅燈號誌交岔路口時，竟未依閃光紅燈號誌之指示停車確實
    查看，乃導致本件車禍之發生，尤足認定被告之過失。
(四)、至被告於本院審理時，雖以前揭情詞置辯，又證人即新店分局楓子林派出所巡佐
    丁○○，於九十二年七月十四日本院調查時到庭亦證述，該處因車輛駕駛人由斜
    坡駛上來，視線不良，有不能注意之情事等語（參見本院訊問筆錄）；然查：(1)
    被告車行方向即石碇鄉○○村○○道路左前方，路邊雖設有紐澤西護欄及反光標
    示板等標誌，而紐澤西護欄及反光標示板之高度分別約為七十九公分及一百五十
    五公分，此有臺北縣政府警察局新店分局現場蒐證照片數幀在卷可按，依被告九
    十一年十一月十四日庭呈附卷照片，以其自承在車內之視線高度為一百二十公分
    而言，紐澤西護欄之高度並未構成視線上之障礙，又反光標示板雖高為一百五十
    五公分，寬度約與高度相當，但設置之位置與紐澤西護欄間猶有空隙，並非遮蔽
    整個肇事地點交岔路口之視線範圍，此觀諸臺灣臺北地方法院檢察署九十一年度
    偵字第一八八三三號偵查卷宗第十八頁之現場蒐證照片即可自明。(2)另依卷附現
    場圖觀之，被告所駕駛自小客車發生事故後之停車位置，其後車輪已與肇事路段
    之一０六線外環道路白邊線等齊，足認其車身已進入該交岔路口，已如前所述，
    又一０六號外環道路與被告行車方向之石碇鄉○○村○○道路交岔口旁設有一電
    線桿，由該電線桿至一０六線外環道道路白邊線之距離為四點二公尺，此業據前
    揭證人丁○○到庭證述綦詳，復參酌兩造所提卷附之現場照片來看，被告行駛之
    豐林村連外道路雖呈一陡坡狀，惟該連外道路自現場圖上之電線桿起，已開始進
    入平面道路，被告所駕駛之自小客車車頭，尚無須到達一０六號外環道路平面道
    路之護欄，即可清楚地看見該肇事路口之路況，若被告於上坡路段後暫停，即能
    完全目視其左方有無來車接近。(3)復依告訴人九十二年七月二十四日提出附卷之
    照片六幀以觀，汽車駕駛人於豐林村連外道路斜坡下方之車內駕駛座上，即可看
    到路口對面之圓凸鏡所顯示肇事路段由石碇往深坑方向之路況，而汽車於斜坡上
    坡中，亦可清晰查看圓凸鏡之內容，再於上坡終點與平面道路交接處，更可清楚
    地觀看一０六號外環道路兩側行車之行進狀況，是被告前揭所辯，因路口反光標
    示板及圓凸鏡之標誌設置不當，無法看清肇事路口狀況等語，顯係卸責之詞，亦
    不足採，至於道路養護工程單位對本件肇事路段標誌設置之改良，使其臻於完善
    ，無礙於被告過失責任之成立。
(五)、又本件車禍原因經送台灣省臺北縣區車輛行車事故鑑定委員會及台灣省車輛行車
    事故覆議鑑定委員會所為鑑定結果，均認被告行經閃光紅燈路口，支線道未暫停
    讓幹線道先行，為本次車禍之肇事主因，此有前揭鑑定委員會九十二年二月十四
    日北鑑字第九一一七四七號之鑑定意見書及覆議鑑定委員會九十二年五月七日府
    覆議字第九二一０三五六號函文一份在卷為憑，而本件事故之發生，雖因被告行
    經閃光號誌路口，未注意車前狀況及遵行號誌，已如前述，但就被害人所騎乘機
    車行經閃光黃燈號誌之交岔路口，究為疏未減速接近小心通過，抑或未注意車前
    狀況，以致研判被害人之肇事責任而有不同，肇事路段當時之速限為五十公里，
    此有前揭臺北縣政府警察局新店分局九十二年四月六日函覆本院在卷可稽，但行
    經閃光黃燈之交岔路口時，本應減速慢行，本件被害人雖騎乘重型機車，依道路
    交通安全規則第二條第一項第一款之定義，亦有前揭規則之適用，依卷附現場圖
    及現場照片所示，被害人騎乘機車之前車頭與被告所駕駛車輛之左前方發生擦撞
    後，被告車輛之前保險桿因此脫落，而被告車輛行駛在上坡路段，車速不可能過
    快，會造成如此大之撞擊力道，足徵被害人之車速應不慢，又發生本件車禍後，
    被害人因此飛越被告所駕駛車輛，被害人落地後與當時所騎乘已倒地機車距離肇
    事交岔路口有十六公尺等情研判，足見告訴人於右揭時、地騎機車行經上開肇事
    地點時，亦未注意車前狀況及減速慢行，以致閃避不及發生擦撞肇事，屬與有過
    失，惟不影響於被告上開過失罪責之成立。
(六)、綜上，被告之過失行為與被害人死亡間，存有相當因果關係，應屬灼然，被告前
    揭所辯，無非卸責之詞，不足採信，本件事證明確，被告之犯行堪以認定。
三、核被告所為，係犯刑法第二百七十六條第一項之過失致死罪。又被告於肇事後未
    行離去，於警員到場處理時在場坦承肇事，業據臺北縣政府警察局新店分局楓子
    林出所巡佐丁○○所填具自首調查表附卷可證，並據其九十二年七月十四日到庭
    證述屬實，被告對於未發覺之罪自首而接受裁判，應依刑法第六十二條前段規定
    減輕其刑。爰審酌被告之過失程度，其雖有停讓不當之行為，然參以被害人亦未
    注意車前狀況及減速慢行之與有過失，被害人受傷情況嚴重經送醫後仍不治死亡
    及其家屬所造成的創傷，被告肇事後未覺己非，於本院審理時矢口否認犯行，又
    本件事故發生迄今已逾一年餘，被告尚未與被害人家屬達成民事上和解等一切情
    狀，量處如主文所示之刑，以資懲儆。另臺灣臺北地方法院檢察署檢察官九十一
    年度偵字第二○九三九號移送併辦部分，與本件起訴之犯罪事實為同一事實，本
    院自得一併審理，附此敘明。
四、據上論斷，應依刑事訴訟法第二百九十九條第一項前段，刑法第二百七十六條第
    一項，第六十二條前段，罰金罰鍰提高標準條例第一條前段，判決如主文。
本案經檢察官游儒倡到庭執行職務。
中      華      民      國    九十二    年      八      月    二十七    日
                                    臺灣臺北地方法院交通法庭
                                        法  官  鄧德倩
右正本證明與原本無異。
如不服本判決，應於判決送達後十日內向本院提出上訴狀（應抄附繕本）。告訴人或
被害人如對於本判決不服者，應具備理由請求檢察官上訴，其上訴期間之計算係以檢
察官收受判決正本之日期為準。
                                        書記官  石幸代
中      華      民      國    九十二    年      八      月    二十七    日
附錄本案所引論罪科刑法條：
中華民國刑法第二百七十六條
 (過失致死罪)
因過失致人於死者，處二年以下有期徒刑、拘役或二千元以下罰金。
從事業務之人，因業務上之過失犯前項之罪者，處五年以下有期徒刑或拘役，得併科
三千元以下罰金。


司法院資訊處製作；財團法人民間司法改革基金會備份。
